【裁判字號】    99,再易,1
【裁判日期】    990226
【裁判案由】    再審之訴
【裁判全文】
臺灣新竹地方法院民事判決               99年度再易字第1號
再審原告    亞裕工程股份有限公司
法定代理人  乙○○○○○○
再審被告    甲○○
上列當事人間請求給付票款事件，再審原告對於中華民國98年1
月22日、8 月26日本院97年度竹簡字第177 號及98年度簡上字第
30號民事確定判決提起再審之訴，本院判決如下：
    主  文
再審之訴駁回。
再審訴訟費用由再審原告負擔。
    事實及理由
一、按再審之訴，應於30日之不變期間內提起，前項期間，自判
    決確定時起算，判決於送達前確定者，自送達時起算；其再
    審之理由發生或知悉在後者，均自知悉時起算，民事訴訟法
    第500 條第1 項、第2 項前段定有明文。次按，再審之訴不
    合法者，法院應以裁定駁回之，民事訴訟法第502 條第1 項
    亦有明文。所謂再審之訴不合法，係指再審之訴不合程式，
    或已逾期間，或法律上不應准許者而言，有最高法院27年抗
    字第622 號判例可資參照。再按，對於第二審判決於上訴期
    間內提起上訴者，其上訴因不合法而被以裁定駁回時，在該
    裁定確定前，尚無從斷定上訴為不合法。因之，應於駁回上
    訴之裁定確定時，始知悉原判決確定，故對於該原判決提起
    再審之訴者，其提起再審之訴之不變期間，應自駁回上訴之
    裁定確定時起算，此有司法院院解字第3007號解釋及最高法
    院67年台抗字第495 號判例可資參照。
（一）經查：本件再審原告前對於本院98年度簡上字第30號民事
      判決（下稱系爭確定判決）不服，依民事訴訟法第436 條
      之3 第1 、2 項之規定，請求許可上訴第三審，經本院於
      民國（下同）98年10月2 日以98年度簡上字第30號民事裁
      定駁回後，再審原告再對本院之前開駁回裁定抗告至最高
      法院，復經最高法院於98年12月7 日以98年度台簡抗字第
      45號裁定抗告無理由駁回，並將此最高法院之駁回裁定於
      98年12月15日送達再審原告，有本院98年度簡上字第30號
      民事裁定、最高法院98年度台簡抗字第45號裁定及送達證
      書附卷可稽，是以系爭確定判決應自駁回上訴之裁定確定
      之日起確定，而本院駁回上訴之裁定（即本院98年度簡上
      字第30號民事裁定），自最高法院於98年12月7 日以抗告
      無理由裁定駁回後，已無救濟之途徑，該裁定應於98年12
      月7 日即屬確定，雖最高法院駁回之裁定於98年12月15日
      始送達於再審原告，仍無解於本院駁回上訴之裁定於98年
      12月7 日已確定之事實。是以系爭確定判決已於駁回上訴
      之裁定確定之日即98年12月7 日確定，再審原告應於該確
      定日起算30日之期間內，即99年1 月7 日前提起再審之訴
      ，然再審原告卻遲至99年1月13日始提起本件再審之訴。
（二）然查，最高法院於98年12月7 日以98年度台簡抗字第45號
      裁定抗告無理由駁回，並將該駁回裁定於98年12月15日送
      達再審原告，有送達證書附於該案卷可稽，已如前述，在
      此之前，再審原告尚無從知悉駁回上訴之裁定是否確定，
      無從提出再審之訴，若仍以前開最高法院駁回抗告時起算
      再審之訴之不變期間，則最高法院裁定駁回抗告至再審原
      告收受送達期間，將一併算入30日之不變期間，無異變相
      以收受送達之期間壓縮再審原告提出再審之救濟期間，此
      在送達期間若超過30日時，再審原告於收受駁回抗告之裁
      定時已不得提出再審，益徵不合理之處，並使當事人是否
      得提出再審繫諸於裁判送達期間之久暫，致民事訴訟法對
      確定判決得於不變期間內提出再審之訴之規定形同具文，
      是認應依民事訴訟法第500 條第1 項後段「再審之理由發
      生或知悉在後者，均自知悉時起算」之規定，於再審原告
      知悉原判決確定時，即98年12月15日收受最高法院駁回抗
      告之裁定時起算30日，即99年1 月15日前提出再審之訴，
      始為合理。本件再審原告於99年1 月13日提出再審，並未
      逾越上開30日之不變期間，其所提起之再審之訴，於法即
      無不合，合先敘明。
二、本件再審原告再審之訴意旨略以：
（一）按民事訴訟法第500 條第1 項規定：「再審之訴，應於三
      十日之不變期間內提起。前項期間，自判決確定時起算，
      判決於送達前確定者，自送達時起算。」。查本件再審原
      告前對於鈞院系爭確定判決不服，依民事訴訟法第436 條
      之3 第1 、2 項之規定，請求鈞院許可第三審上訴，經鈞
      院以98年度簡上字第30號裁定駁回，嗣再審原告對鈞院不
      許第三審上訴之裁定向最高法院提出抗告，再審原告於98
      年12月15日收受最高法院98年度台簡抗字第45號駁回再審
      原告抗告之裁定後，鈞院上開系爭確定判決因而確定，迄
      今尚未逾30日之不變再審期間。又按民事訴訟法第499 條
      第1 項、第2 項前段規定：「再審之訴，專屬為判決之原
      法院管轄。」、「對於審級不同之法院就同一事件所為之
      判決，提起再審之訴者，專屬上級法院合併管轄。」，故
      本件再審原告對於前開確定判決不服而提起再審之訴，依
      法專屬於鈞院管轄，合先敘明。
（二）確定判決有下列各款情形之一者，得以再審之訴對於確定
      終局判決聲明不服：一、適用法規顯有錯誤者。一三、當
      事人發現未經斟酌之證物或得使用該證物者。但以如經斟
      酌可受較有利益之裁判者為限；依第466 條不得上訴於第
      三審法院之事件，除前條規定外，其經第二審確定之判決
      ，如就足影響於判決之重要證物，漏未斟酌，亦得提起再
      審之訴，民事訴訟法第496 條第1 項第1 、13款、第497
      條分別定有明文。另按釋字第177 號解釋：「確定判決消
      極的不適用法規，顯然影響裁判者，自屬民事訴訟法第49
      6 條第1 項第1 款所定適用法規顯有錯誤之範圍，應許當
      事人對之提起再審之訴，以貫徹憲法保障人民權益之本旨
      。」。又「民事訴訟法第496 條第1 項第1 款所謂適用法
      規顯有錯誤，應以確定判決違背法規或現存判例解釋者為
      限，若在學說上諸說併存尚無法規判解可據者，不得指為
      用法錯誤。」、「所謂適用法規顯有錯誤，係指原第二審
      判決之內容就其取捨證據所確定之事實適用法規顯有錯誤
      而言」，此亦分別有最高法院57年度台上字第1091號判例
      及97年度台簡上字第14號裁定可資參照。可知適用法規顯
      有錯誤，係指原第二審判決就其取捨證據所確定之事實適
      用法規顯有錯誤而言，並包括積極的適用法規錯誤不當或
      消極的不適用法規，顯然影響裁判之情形在內。
（三）再查，本件再審原告係遭再審被告之前手劉代文等設局詐
      賭，亦即劉代文等偕同第三人鍾佳綺、詹勳晟等人於96年
      7 月28日晚間6 、7 時許，前往再審原告位於新竹縣芎林
      鄉○○路○ 段281 號辨公室找再審原告共同飲酒，待再審
      原告因飲酒甚多而陷於神智不濟之狀態時，劉代文等提議
      共同以投擲骰子比大小之方式賭博娛樂，直至同日夜間11
      時止。再審原告當日因酒醉實不知實際賭博情形，劉代文
      、鍾仕綺、官有錦及其他不詳姓名年籍之男子等數人，竟
      於同年月30日晚間7 時許，突至再審原告上開辦公室內，
      指稱再審原告於上開飲酒當日，曾唆使鍾仕綺將詹勳晟打
      傷，並在數小時內賭輸新臺幣（下同）500 多萬元，而向
      再審原告索討上開賭債、酒錢2 萬6000元及詹勳晟之醫藥
      費。劉代文並向再審原告恫稱「如果不給錢，就要把你帶
      到飛鳳山埋掉」，而鍾仕綺則在旁附和，要再審原告快點
      付錢，錢付完就沒有事，致再審原告心生畏懼，而依劉代
      文指示由鍾仕錡跟隨再審原告返回新竹縣竹東鎮○○路○
      段132 號1 樓住處，簽發9 張支票票據金額總計3,152,00
      0 元後，再拿至再審原告上開辦公室交給劉代文、官有錦
      等人，以玆清償上開賭債、酒錢、委託金及賠償等費用，
      劉代文等收受上開支票後始行離去。又本案案發當時，除
      再審原告外，均係劉代文之人，並無任何有利再審原告之
      人證，且再審原告因害怕證人劉代文等報復而遲遲不敢報
      警，直至96年9 月10日劉代文等已兌現再審原告所開立票
      據金額達1,152,000 元後，再審原告始至銀行將剩餘200
      萬元，即本件附表所示4 張支票辦理掛失之止付，並製作
      報案筆錄，對劉代文等提出恐嚇取財告訴。惟因證人劉代
      文等僅承認賭債一事，恐嚇部分因在場之人均為劉代文之
      人，且其證詞均係迴護劉代文之詞，以致劉代文等均因證
      據不足而受不起訴處分。
（四）另鈞院前審判決已於判決事實及理由參、兩造不爭執之事
      實項下確定：「一、系爭支票4 紙係由再審原告簽發交付
      予訴外人劉代文，嗣訴外人劉代文將上開支票背書轉讓予
      再審被告。」、「三、再審原告係基於清償積欠訴外人劉
      代文之賭債而簽發系爭支票4 紙。」，且再審被告於鈞院
      前審判決之事實及理由壹、二亦已自承「一開始是收受訴
      外人劉代文交付之系爭支票4 紙，但擔心系爭支票4 紙均
      會退票，所以要訴外人劉代文持如附表所示編號1 至3 支
      票去調現，第1 張支票屆期止付，第2 、3 張支票也是止
      付，即便已退票的支票3 紙還是收受，作為日後權利主張
      之依據，而且想瞭解止付原因，所以第4 張支票係自已去
      提示，嗣亦因遺失止付遭退票。」，可知系爭支票確係再
      審原告簽發交付劉代文以清償賭債，且再審被告係於附表
      所示編號1 至3 支票屆期經提示退票後始由劉代文背書轉
      讓收受無誤。
（五）按賭博為法令禁止之行為，其因該行為所生債之關係原無
      請求權之可言，除有特別情形外，縱使經雙方同意以清償
      此項債務之方法而變更為負擔其他新債務時，亦屬脫法行
      為不能因之而取得請求權，此有最高法院44年台上字第42
      1 號判例可參。本件再審原告基於清償積欠再審被告前手
      即劉代文之賭債而簽發交付劉代文之本件系爭支票4 紙，
      劉代文自無權請求再審原告付款，法理至明。又按，票據
      法第41條第1 項所謂到期日後之背書，僅有通常債權轉讓
      之效力，係指期後背書所移轉者，僅為該票據之債權，無
      票據法上擔保效力，亦無抗辯限制之效力，與民法上一般
      債權讓與之效力相同，人的抗辯並不因讓與而中斷，票據
      債務人仍得以所得對抗執票人前手之事由對抗執票人而已
      ，非謂執票人因此不得享有票據上之權利，此復有最高法
      院72年台上字第1158號判決可供參照。可知系爭支票提示
      遭拒付，並作成拒絕證書後，雖仍得將票據上之權利轉讓
      與再審被告，惟依票據法第41條第1 項之規定，此項轉讓
      僅有通常債權轉讓之效力，人的抗辯並不因之而被切斷。
      本件再審被告確係於系爭清償賭債之票據屆期提示遭退票
      後，始為受讓，此觀系爭200 萬元票據之委任取款背書均
      係不同人所為，且提示人之存款帳號亦均不同即明，依票
      據法第144 條準用同法第41條第1 項之規定，到期日後之
      背書，僅有通常債權轉讓之效力，再審原告（發票人）自
      得以其與再審被告（執票人）之前手劉代文間所存賭債之
      抗辯事由對抗再審被告，為此，本件劉代文將再審原告開
      立予其用以清償賭債之票據，於屆期提示遭退票後，又轉
      讓予再審被告，再審原告自得對再審被告主張系爭支票係
      用以支付賭債，拒絕付款，鈞院前審判決認再審原告不得
      以其與再審被告前手劉代文間所存賭債之抗辯事由對抗再
      審被告，並判決再審原告應給付票款，核其判決顯有消極
      不適用票據法第144條準用同法第41條第1項規定及上開最
      高法院判決，而有適用法規顯有錯誤之再審事由，灼然無
      疑。
（六）況縱認再審原告於前審未提出上開期後背書之爭議，再審
      原告亦得以發現上開期後背書之事證，請求鈞院調查審酌
      ，爰依民事訴訟法第496 條第1 項第1 款、第13款、第49
      7 條規定之法律關係，並聲明：1 、鈞院98年度簡上字第
      30號及97年度竹簡字第177 號民事判決廢棄，改判駁回再
      審被告前程序之訴。2 、前程序第一、二、三審及本件再
      審訴訟費用均由再審被告負擔。
三、經查：
    本件主要審酌重點厥為：（一）系爭確定判決有無民事訴訟
    法第496 條第1 項第1 款「適用法規顯有錯誤者」之再審事
    由？（二）系爭確定判決有無民事訴訟法第496 條第1 項第
    13款「當事人發現未經斟酌之證物或得使用該證物者」之再
    審事由？（三）系爭判決有無民事訴訟法第497 條「就足影
    響於判決之重要證物漏未斟酌」之再審事由？茲分述如下：
（一）系爭確定判決有無民事訴訟法第496 條第1 項第1 款「適
      用法規顯有錯誤者」之再審事由？
   1、按判決原則上應本於當事人之言詞辯論為之，惟再審之訴
      顯無再審理由者，得不經言詞辯論，以判決駁回之，民事
      訴訟法第221 條第1 項、第502 條第2 項分別定有明文。
      而所謂再審之訴顯無再審理由，係指依再審原告所主張之
      再審理由，不經調查即可認定，在法律上顯無理由而不能
      獲得勝訴之判決者而言。次按，民事訴訟法第496 條第1
      項第1 款所謂「適用法規顯有錯誤」者，係指確定判決所
      適用之法規顯然不合於法律規定，或與司法院現尚有效之
      大法官會議之解釋，或法院尚有效之判例顯然違反者而言
      ，此有最高法院60年台再字第170 號判例可資參照。且所
      謂適用法規顯有錯誤，除指積極的適用法規顯有錯誤者外
      ，尚應包括消極的不適用法規而顯然影響裁判者而言，亦
      有司法院大法官會議釋字第177 號解釋可考。惟該解釋解
      釋文後段亦謂：「惟確定判決消極的不適用法規，對於裁
      判顯無影響者，不得遽為再審理由，就此而言，該判例（
      指最高法院60年台再字第170 號判例）與憲法並無牴觸」
      等語。復按民事訴訟法第496 條第1 項第1 款所謂之適用
      法規顯有錯誤，應以依據原確定判決所確定之事實而為之
      法律上判斷，有適用法規顯有錯誤之情形為限，至認定事
      實錯誤，取捨證據失當或判決不備理由，則不在該條款適
      用之列，並有最高法院90年度台再字第57號判決足供參酌
      。
   2、次按，證據之取捨，屬於事實審法院之職權，若其取捨並
      不違背法令，即不容當事人以採證不當為指摘。查，再審
      原告所述之情詞，業經原審判決就再審原告之主張、陳述
      、所提出之證據方法、證據資料及證人之證述等詳為審酌
      判定，而認定本件再審聲請狀所附之4 張支票係經由再審
      原告簽發交付予訴外人劉代文，嗣訴外人劉代文將上開支
      票背書轉讓予再審被告，後經再審被告自行或委由他人（
      即訴外人劉代文）提示，均因掛失止付原因遭退票，此均
      為法院取捨證據、認定事實之職權行使，揆諸首開說明，
      要與適用法規是否顯有錯誤無涉，且再審原告亦未就原確
      定判決所違背之各項法規內容具體表明，自不符民事訴訟
      法第496 條第1 項第1 款所謂適用法規顯有錯誤之要件，
      其主張有該款之再審事由，自非有理。
   3、再按，對於簡易訴訟程序之裁判，逕向最高法院提起上訴
      或抗告，經以上訴或抗告無理由為駁回之裁判者，不得更
      以同一理由提起再審之訴或聲請再審，民事訴訟法第436
      條之6 定有明文。又查，本件再審原告前就本院系爭確定
      判決逕向最高法院提起上訴，業經本院於98年10月2 日以
      98年度簡上字第30號裁定以系爭確定判決並無適用法規顯
      有錯誤之情事，且該件亦無所涉及之法律見解具有原則上
      之重要性之情事為由，裁定駁回其上訴確定在案，已如前
      述，核再審原告向最高法院上訴之理由與本件再審之理由
      ，均係主張該判決適用法規顯有錯誤之情事，其理由屬相
      同，此經調閱本院98年度簡上字第30號民事歷審卷宗核閱
      無誤，揆諸前揭規定，再審原告復以同一理由提起本件再
      審之訴，於法亦有不合。
（二）系爭確定判決有無民事訴訟法第496 條第1 項第13款「當
      事人發現未經斟酌之證物或得使用該證物者」之再審事由
      ？
   1、按民事訴訟法第496 條第1 項第13款所謂當事人發見未經
      斟酌之證物，係指前訴訟程序事實審之言詞辯論終結前已
      存在之證物，因當事人不知有此，致未經斟酌，現始發現
      或得使用者而言，並以如經斟酌可受較有利益之裁判者為
      限。但在判決前如已主張其事由或已提出其證物者，則不
      得更據以提起再審之訴。所謂得使用該證物，係指前訴訟
      程序事實審言詞辯論終結前，雖知有該證物存在，但因故
      不能使用，其後始得使用者而言。若已知之，而按其情形
      ，並非不能當時舉出或命第三人提出者，即無本款之適用
      ，業經司法院大法官會議解釋第355 號在案。
   2、查，再審原告所提出之4 張支票及退票理由單影本等相關
      證物，已經再審原告於前訴訟程序進行中提出，經原確定
      判決法院調查綦詳，為當事人已知之證物，明顯與本款所
      定「發見」之要件不該當，難認再審原告於原審判決終結
      前，不知已有該證物存在，且再審原告復未表明有何不能
      使用該證物之原因，揆諸上揭說明，其又無不知有此或不
      能使用該證物之情形。雖再審原告爭執再審被告取得上開
      支票之時點，惟此為法院取捨證據、認定事實之職權行使
      ，原審判決行使此一職權後，業已認定上開支票係先經訴
      外人劉代文背書轉讓予再審被告後始遭退票，並未有期後
      背書之情形，再審原告於原審審理時就此事實亦未爭執，
      難認發現有何未經斟酌之證物或得使用該證物，經斟酌後
      可受較有利益之裁判者可言。綜上，再審原告依民事訴訟
      法第496 條第1 項第13款規定，主張有該款再審事由提起
      再審之訴，洵無足取，為無理由，應予駁回。
（三）系爭確定判決有無民事訴訟法第497 條「就足影響於判決
      之重要證物，漏未斟酌」之再審事由？
      按民事訴訟法第497 條所謂就足以影響於判決之重要證物
      漏未斟酌，係指足以影響判決基礎之重要證物，雖在前訴
      訟程序業已提出，然未經確定判決加以斟酌，或忽視當事
      人聲明之證據而不予調查，或就依聲請或依職權調查之證
      據未為判斷而言。經查：關於再審原告所提出之4 張支票
      及退票理由單影本等相關證物，業據再審原告於本院系爭
      確定判決訴訟程序中為主張，並經系爭確定判決法院於審
      理中所審酌，且於判決中載明認定事實、證據取捨之理由
      及舉證責任分配原則之適用（詳見該案判決），系爭確定
      判決依舉證責任分配原則，認再審原告應就再審被告收受
      上開支票4 紙時，明知訴外人劉代文係基於賭債或無對價
      關係取得之事實，負舉證之責，其舉證責任之分配並無不
      當，更無在前審程序已經存在並已為證據聲明之證據，前
      審並未認為不重要而忽略證據聲明未為調查，或已為調查
      而未就調查之結果予以判斷，且足以影響裁判結果之情事
      。是本院系爭確定判決內，就事實之認定、爭點之整理及
      證據方法之取捨，已有明確之評斷，前開證據縱經斟酌亦
      不足影響系爭確定判決之內容，並非漏未審酌，應認系爭
      確定判決並無足以影響於判決之重要證物漏未斟酌之再審
      理由。故再審原告此部分之主張，原屬系爭確定判決證據
      取捨之當否問題，實與是否足以影響於判決之重要證物漏
      未斟酌無涉，自與民事訴訟法第497 條所規定之再審理由
      不符，亦無本款之再審理由。
四、綜上所述，本院上開系爭確定判決既無民事訴訟法第496 條
    第1 項第1 款、第13款及第497 條之再審事由，再審原告提
    起本件再審之訴，求為廢棄改判，顯無理由，爰依民事訴訟
    法第502 條第2 項之規定，不經言詞辯論，逕以判決駁回。
五、據上論結，本件再審原告之訴，為無理由，依民事訴訟法第
    502 條第2 項、第95條、第78條，判決如主文。
中    華    民    國    99    年    2     月    26    日
                  民事第一庭    審判長法  官  汪銘欽
                                      法  官  許翠玲
                                      法  官  陳順珍
以上正本係照原本作成。
本判決不得上訴。
中    華    民    國    99    年    2     月    26    日
                                      書記官  陳筱筑

司法院資訊處製作；財團法人民間司法改革基金會備份。
